臺灣高等法院高雄分院民事判決　　　　　96年度上易字第35號
上　訴　人　丙○○
訴訟代理人　丁○○
被　上訴人　甲○○
訴訟代理人　乙○○
被　上訴人　戊○○
　　　　　　己○○○
上列當事人間請求損害賠償事件，上訴人對於民國96年1 月26日
臺灣高雄地方法院95年度訴字第3370號第一審判決提起上訴，本
院於96年4月25日言詞辯論終結，判決如下：
    主  文
上訴駁回。
第二審訴訟費用由上訴人負擔。
　　事實及理由
一、被上訴人戊○○、己○○○經合法通知，無正當理由未於言
    詞辯論期日到場，核無民事訴訟法第386 條各款所列情形，
    爰依上訴人之聲請，由其一造辯論而為判決。
二、上訴人主張：被上訴人甲○○經原審以84年度重訴字第8 號
    確定判決，判令應將坐落高雄縣鳥松鄉○○○段第983 號土
    地如原判決附圖1 （甲）所示B 部分，面積995 平方公尺土
    地之所有權，移轉登記予被告戊○○、己○○○公同共有；
    嗣上開土地中分割出同地段第983-15號土地，面積為145 平
    方公尺，而上訴人與被上訴人戊○○、己○○○於原審93年
    度訴字第1856號損害賠償事件中達成和解，被上訴人戊○○
    、己○○○同意將所取得之同段第983-15地號上如原判決附
    圖2 所示(二)部分，面積117 平方公尺土地（下稱系爭土地）
    之所有權，移轉登記予上訴人；為順利辦理系爭土地之移轉
    登記，上訴人因而代繳土地增值稅新台幣（下同）37 9,523
    元，上開土地增值稅係因被上訴人甲○○遲延辦理移轉登記
    所增加之賦稅，如於民國69年買賣時辦理登記，即無需繳交
    ，上開土地增值稅係遲延辦理移轉登記所增加，應由遲延辦
    理移轉登記之出賣人即被上訴人甲○○負責賠償，上訴人因
    辦理系爭土地由被上訴人甲○○移轉登記予被上訴人戊○○
    、己○○○，再由被上訴人戊○○、己○○○移轉與上訴人
    ，因而代繳上開因遲延辦理移轉登記所需額外繳交之土地增
    值稅，自可代位被上訴人戊○○及己○○○向被上訴人甲○
    ○請求賠償，並請求因此不法侵害之精神賠償121,477 元，
    合計被上訴人甲○○共應給付501,000 元。並聲明：被上訴
    人甲○○應給付501,000 元予被上訴人戊○○及己○○○，
    再由被上訴人戊○○及己○○○給付給予上訴人丙○○，並
    由上訴人受領，及自最後一位被上訴人收受起訴狀繕本送達
    翌日起至清償日止，按週年利率5 ％計算之利息。原審判決
    上訴人敗訴，上訴人提起上訴，表示對於精神損害之賠償12
    1,477 元部分，不予請求，並聲明廢棄原判決及減縮請求為
    被上訴人甲○○應給付379,523 元予被上訴人戊○○及己○
    ○○，再由被上訴人戊○○及己○○○給付予上訴人，並由
    上訴人受領，及自最後一位被上訴人收受起訴狀繕本送達翌
    日起至清償日止，按週年利率百分之五計算之利息。
三、被上訴人戊○○及己○○○未於言詞辯論期日到場，亦未提
    出書狀作何答辯，
四、被上訴人甲○○則以：上訴人與被上訴人己○○○、戊○○
    於原審93年度第1856號達成和解，內容為被上訴人己○○○
    、戊○○取得高雄縣鳥松鄉○○○段983 之15之部分土地所
    有權後，再將所有權移轉登記予上訴人。而上訴人依和解內
    容代位取得是項土地後，又起訴控告被上訴人己○○○、戊
    ○○應給付上訴人37萬9,523 元土地增值稅，已與和解內容
    相左，上訴人之請求，應無理由。又上訴人取得上述土地過
    程中並無延遲之事實，上訴人要求賠償責任應為無理由。再
    者被上訴人甲○○與被上訴人己○○○、戊○○之間相關土
    地增值稅爭執已於上訴人與被上訴人甲○○於臺灣高雄地方
    法院原審94年度鳳簡字第422 號、94年度簡上字第239 號及
    95年度再易字第23號判決確定，被上訴人甲○○竟無不當得
    利，亦無對被上訴人己○○○、戊○○負有土地增值稅之債
    務責任等語，資為抗辯。並於本院聲明：上訴駁回。
五、上訴人主張系爭土地相關之買賣、判決、移轉、和解、代繳
    土地增值稅之事實，已提出買賣契約書、判決及確定證明書
    、和解筆錄、土地增值稅繳款書各1 份為證且為被上訴人甲
    ○○所不爭執，而被上訴人戊○○、己○○○未於言詞辯論
    期日到場，亦未提出書狀作何答辯，依民事訴訟法第280 條
    第3 項規定，視同自認，則上開主張應堪信為真實。從而本
    件主要爭執重點即在：(一)上訴人以被上訴人甲○○名義代繳
    之系爭土地增值稅379,523 元，可否認為係因可歸責於被上
    訴人甲○○之事由遲延辦理登記，而致被上訴人戊○○、己
    ○○○所受之損害？(二)上訴人可否代位被上訴人戊○○、己
    ○○○請求被上訴人甲○○給付代繳之土地增值稅並向自己
    為給付？茲分別述明如下：
  (一)關於上訴人以被上訴人甲○○名義代繳之系爭土地土地增值
    稅37 9,523元，可否認為係因可歸責於被上訴人甲○○之事
    由遲延辦理登記，而致被上訴人戊○○、己○○○所受之損
    害：
    1.按依平均地權條例第35條、第36第1 項前段規定，土地增
      值稅之徵收，既係為實施漲價歸公之政策，就土地所有人
      申報地價後之土地自然漲價部分，於土地所有權移轉或設
      定典權時徵收，則雖徵收之時點在土地所有權移轉或設定
      典權時，然徵收之計算，則應以出賣人出賣時為基準始為
      合理，蓋出賣人取得者，為出賣時之土地價款，非土地所
      有權移轉時之土地價款，出賣時至移轉時之自然漲價利益
      ，非由出賣人取得，即不應由出賣人負擔土地增值稅，此
      亦有最高法院78年度台上字第742 號判決可資參照。至最
      高法院91年度第6 次民事庭會議決議：「買賣雙方當事人
      約定由買受人負擔土地增值稅者，其數額以雙方依約應辦
      理移轉登記之時為計算之基準點，因出賣人遲延辦理移轉
      登記，致增加該稅額負擔，則此項增值稅額之增加，與出
      賣人遲延辦理移轉登記間，即非無因果關係，超出原應繳
      納之稅額部分，依約買受人本無須負擔，為達契約目的，
      而以出賣人之名義向稅捐機關繳交該項稅額，買受人自受
      有損害，依民法第231 條第1 項應由出賣人負賠償之責。
      」該決議係指土地買賣雙方當事人約定由買受人負擔土地
      增值稅，因出賣人遲延辦理移轉登記，致增加該稅額負擔
      而言。又縱依約定買受人於土地辦理移轉登記時，由於出
      賣人遲延辦理移轉登記，該部分土地增值稅於移轉登記時
      即需先行繳交，造成買受人先行支出之損害，遂可請求出
      賣人賠償，然該部分土地增值稅，於買受人轉賣依法應移
      轉時，依平均地權條例第37條第1 項前段規定，既應由買
      受人負責繳納，則斯時起，買受人前代繳土地增值稅之損
      失，應認即已消失，則受領上開損害賠償之法律上原因即
      屬不存在，出賣人自可依不當得利之規定請求返還；依此
      推論，如買受人始終未辦理移轉登記，俟轉賣後，始由轉
      得人一併辦理移轉於買受人，再由買受人移轉於轉得人，
      並由轉得人代繳以出賣人名義課徵之土地增值稅，則買受
      人既未代出賣人繳交土地增值稅，未受有何損失，即無向
      出賣人請求給付損害賠償之可言。
    2.上訴人主張被上訴人甲○○於69年1 月10日，出賣包含系
      爭土地在內之土地予被上訴人戊○○、己○○○之事實，
      固為甲○○所不爭執，惟依被上訴人甲○○於原審84年度
      重訴字第8 號確定判決之答辯，其非不願移轉登記，僅希
      望由被告戊○○出面請求，有上開判決在卷可稽（詳原審
      卷第12頁），且觀之上開判決於84年7 月4 日確定（詳原
      審卷第14頁），該時起被上訴人戊○○、己○○○就系爭
      土地已可持確定判決辦理移轉登記，然迄至與上訴人和解
      前，均未辦理移轉登記，94年1 月12日和解後，始由上訴
      人一併辦理移轉登記，則系爭土地和解前未辦理移轉登記
      ，是否因可歸責於被上訴人甲○○之事由所造成，即不無
      疑問，而上訴人就此有利於己之事實，並未加以說明，亦
      未提出或聲請調查證據以證明，則自難遽認被上訴人甲○
      ○應負何遲延賠償責任。
    3.本件被上訴人戊○○、己○○○既未直接辦理系爭土地之
      移轉登記，而係和解後，由上訴人一併辦理移轉登記及代
      繳土地增值稅，則被上訴人戊○○、己○○○並未代被上
      訴人甲○○繳交土地增值稅，即無可能受有何損害，如上
      所言，亦不得向被上訴人甲○○請求代繳土地增值稅之損
      害，更無怠於為行使之可言。
    4.綜上所述，系爭土地和解前未辦理移轉登記，尚難證明係
      因可歸責於被上訴人甲○○之事由所造成，且被上訴人戊
      ○○、己○○○亦未代被上訴人甲○○繳交土地增值稅而
      受有損害，是上訴人代繳之系爭土地土地增值稅379,523
      元，即難認為係因可歸責於被上訴人甲○○之事由遲延辦
      理登記，而致被上訴人戊○○、己○○○所受之損害。
  (二)關於上訴人可否代位戊○○、己○○○請求甲○○給付代繳
    之土地增值稅並向自己為給付：
    1.又按債務人怠於行使其權利時，債權人因保全債權，得以
      自己之名義，行使其權利，民法第242 條前段亦有明文；
      依上規定，債權人代位債務人行使權利，即以債務人有權
      利而怠於行使為前提，苟債務人無權利，債權人即無代位
      行使之可言。
    2.本件被上訴人戊○○、己○○○既不得對被上訴人甲○○
      請求代繳土地增值稅之損害，依上所述，上訴人即無代位
      被上訴人戊○○、己○○○，向被上訴人甲○○請求上開
      379, 523元土地增值稅之可言，從而亦無法代為受領，上
      訴人之請求依法尚無所據，自不應准許。
六、綜上所述，上訴人主張上開損害賠償之請求，並非正當，原
    審為上訴人敗訴之判決，核無違誤。上訴意旨指摘原判決不
    當，求予廢棄改判，並無理由，應予駁回。
七、據上論結，本件上訴為無理由，依民事訴訟法第463 條、第
    385條第1項前段、第449條第1項、第78條，判決如主文。
中　　華　　民　　國　　96　　年　　5 　　月　　 9　　日
                            民事第四庭
                                審判長法官  蔡文貴
                                法      官  黃科瑜
                                法      官  徐文祥
以上正本證明與原本無異。
本件判決不得上訴。
中　　華　　民　　國　　96　　年　　5 　　月　　10　　日
                                書  記  官  吳福連
                                                      Ｆ
